ACORDAO-COMPLETO-2581127

ACÓRDÃO 592/2023 ATA 12/2023 - PLENÁRIO

VISTOS, relatados e discutidos estes autos de solicitação do Congresso Nacional a esta Corte de Contas para a realização de auditoria para investigar eventuais irregularidades existentes nas compras, entregas e armazenamento dos medicamentos utilizados no tratamento do Diabetes Mellitus (DM) . 
	ACORDAM os ministros do Tribunal de Contas da União, reunidos em sessão do Plenário, diante das razões expostas pelo relator, com fundamento no art. 38, inciso I, da Lei 8.443/1992, art. 232, inciso III, do Regimento Interno e art. 4º, inciso I, alíneas "a" e "b", da Resolução TCU 215/2008, em:
	9.1. informar os fatos identificados no curso de Auditoria Operacional na Assistência Farmacêutica às pessoas com diabetes (TC Processo 001.494/2023-6) à Comissão de Fiscalização Financeira e Controle da Câmara dos Deputados e ao Deputado Federal Áureo Ribeiro (Solidariedade/RJ) , autor da PFC 1/2022, cujo relatório prévio aprovado foi encaminhado a este Tribunal por intermédio do Ofício 80/2022/CFFC-P, de 31/5/2022;
	9.2. encaminhar cópia da decisão à Comissão de Fiscalização Financeira e Controle da Câmara dos Deputados e ao Ministério da Saúde.

Solicitação do Congresso Nacional que requer a realização de auditoria para investigar eventuais irregularidades existentes nas compras, entregas e armazenamento dos medicamentos utilizados no tratamento do Diabetes Mellitus (DM).

Ministério da Saúde.

3. Interessados/Responsáveis: não há.

13.1. Ministros presentes: Bruno Dantas (Presidente), Augusto Nardes, Aroldo Cedraz, Vital do Rêgo (Relator), Jorge Oliveira, Antonio Anastasia e Jhonatan de Jesus.
13.2. Ministros-Substitutos convocados: Marcos Bemquerer Costa e Weder de Oliveira.

VITAL DO RÊGO

Adoto como parte do relatório a abaixo transcrita manifestação da Unidade de Auditoria Especializada em Saúde - AudSaúde (peça 25) , que contou com a anuência do corpo diretivo daquela unidade (peças 26 e 27) :
Introdução
Trata-se de Solicitação do Congresso Nacional decorrente da aprovação da Proposta de Fiscalização e Controle (PFC) 1/2022, de 12/5/2022, pela Comissão de Fiscalização Financeira e Controle da Câmara dos Deputados (CFFC) , de autoria do Deputado Áureo Ribeiro (Solidariedade/RJ, reeleito) (peça 3) . A PFC requer ao TCU a realização de ato de fiscalização e controle para apurar eventuais irregularidades existentes nas compras, entregas e armazenamento dos medicamentos utilizados no tratamento do Diabetes Mellitus (DM) . 
Na sequência, o Acórdão 17/2023-TCU-Plenário (peça 19) , de relatoria do Ministro-Substituto Marcos Bemquerer, autorizou a realização de Auditoria Operacional na Assistência Farmacêutica às pessoas com DM, que está sendo tratada no TC Processo 001.494/2023-6.
Histórico
Durante os trabalhos realizados na fase de planejamento (Portaria de Fiscalização-AudSaúde 30, de 31/1/2023, peça 3 do TC Processo 001.494/2023-6) , a equipe de auditoria identificou alto risco de falta de insulinas análogas de ação rápida (IAAR) no SUS no segundo trimestre deste ano, diante do fracasso por ausência de propostas dos pregões 99/2022 e 10/2023, para aquisição do medicamento, realizados em 23/8/2022 e 26/1/2023. 
Ante o fracasso dos pregões, o Ministério da Saúde (MS) iniciou processo de dispensa de licitação emergencial para aquisição do produto em 31/1/2023 (Nota Técnica 4/2023-DAF/SECTICS/MS, peça 29, p. 22 e 23, do TC Processo 001.494/2023-6. Processo SEI 25000.013797/2023-31) :
Diante da situação fática de urgência pelo medicamento e iminência do desabastecimento, visando obtê-lo e distribuí-lo no menor tempo possível, está em fase interna um processo emergencial de insulina, aberto a empresas internacionais (grifo nosso) .
Em 27/1/2023, o Departamento de Logística em Saúde (DLOG) do MS consultou as únicas três empresas fabricantes de IAAR com registro na ANVISA sobre a não participação no Pregão Eletrônico 10/2023.  Foram alegados os seguintes motivos: a) Sanofi: restrição mundial do fornecedor de device  (caneta aplicadora) da empresa e restrição em sua capacidade fabril, mais precisamente na etapa de produção de embalagens; b) Novo Nordisk: aumento de demanda do produto além da esperada, levando a uma restrição no fornecimento; e c) Eli Lilly: risco de não conseguir atender ao volume estipulado em edital, assim como ao cronograma de entrega. Além disso, alegou que o preço de referência estava "muito abaixo do que entendemos ser o mínimo que podemos trabalhar com este medicamento" (peça 29, p. 696-702, do TC Processo 001.494/2023-6) .
Após reunião virtual entre o MS e as três empresas produtoras, realizada em 13/2/2023, a Novo Nordisk e a Eli Lilly encaminharam novas manifestações, datadas respectivamente de 15 e 16/2/2023. A Novo Nordisk apresentou proposta de cronograma de entrega de 60% do volume total previsto no pregão 10/2023 (2.312.745 canetas preenchidas) no início de agosto de 2023 e 40% do volume total para entrega no início de setembro de 2023 (peça 29, p. 712, do TC Processo 001.494/2023-6) . A Eli Lilly afirmou que, avaliando os quantitativos solicitados e o cronograma de entrega, não teria como atender "do ponto de vista de Supply". Destacou que o preço do referido Edital seria inexequível para a empresa, "por tratar-se de produto importado com custos de fabricação que excedem o preço sugerido". A Eli Lilly propôs ao MS avaliar a possibilidade de permitir a cotação parcial do quantitativo e o ajuste no cronograma de entrega das parcelas para permitir maior prazo (peça 29, p. 711, do TC Processo 001.494/2023-6) .
Em resposta à requisição realizada pela equipe de auditoria sobre a estimativa da duração, em meses, do estoque atual de insulinas análogas do MS, considerando o quantitativo de distribuição mensal aos estados, a validade dos lotes e outras variáveis consideradas adequadas (Ofício 5370/2023-TCU/Seproc, peça 20 do TC Processo 001.494/2023-6) , o Departamento de Assistência Farmacêutica do Ministério da Saúde (DAF/MS) , por meio da Nota Técnica 4/2023-DAF/SECTICS/MS, informou que (peça 29, p. 21, do TC Processo 001.494/2023-6) :
Atualmente, constam 196.015 unidades de insulina análoga de ação rápida 100 U/mL no estoque do Ministério da Saúde, conforme Relatório de Inventário de Medicamentos do Sistema Integrado de Administração de Materiais - SISMAT (0031982409) , equivalente a 28 (vinte e oito) dias da programação do 2º trimestre de 2023, com base nos dados abaixo indicados:
2º trimestre 2023 - Insulina análoga de ação rápida 100 U/mL
- Total aprovado para todas as Unidades Federativas: 638.255 unidades
- Total que consta no estoque do MS: 196.015 unidades
Quanto ao lote e às respectivas datas de validade das 196.015 unidades de insulina análoga de ação rápida 100 U/mL que constam no estoque do Ministério da Saúde, informa-se:
- Quantidade: 21.600 unidades - Lote: MR7JF96 (validade: 31/03/2025)  
- Quantidade: 174.415unidades - Lote: MR7HX42 (validade: 31/03/2025)  
Destaca-se que o estoque atual já decorre de aditivos realizados aos contratos atuais com a empresa Novo Nordisk (Contratos nº s 06/2022 e 83/2022) (peça 29, p. 23, do TC Processo 001.494/2023-6) . Dessa maneira, o estoque atualmente disponível atende às necessidades do mês de abril, havendo real possibilidade de desabastecimento a partir do mês de maio.
O mencionado processo de aquisição por dispensa iniciado em 31/1/2023 visa adquirir 1.346.826 tubetes de 3ml de IAAR 100UI/ml, com o intuito de atender a demanda da Rede SUS por um período estimado de 180 dias (Processo SEI 25000.013797/2023-31, peça 0031614456) .
A Nota Técnica 125/2023 CGCEAF/DAF/SECTICS/MS informa que, considerando o Contrato nº 83/2022 firmado com a Novo Nordisk ao valor unitário de R$ 15,55, foi estimado que a aquisição em andamento resulte em R$ 20.943.144,30 (vinte milhões, novecentos e quarenta e três mil cento e quarenta e quatro reais e trinta centavos) . Indica ainda que a cobertura estimada com a contratação emergencial em tela é até outubro/2023 (Processo SEI 25000.013797/2023-31, peça 0031634305) . 
 A versão mais atualizada do Termo de Referência para a dispensa de licitação (Processo SEI 25000.013797/2023-31, peça 0032215334) , assinado em 7/3/2023, informa que será permitida cotação parcial em qualquer percentual (item 2.1) , que o prazo de vigência da contratação é de 180  (cento e oitenta)  dias contados da assinatura (item 2.2) e que poderá haver proposta de empresa com medicamento sem registro na ANVISA; sujeito à importação, em caráter de excepcionalidade (item 8.4) . Prevê o seguinte quanto à entrega das insulinas:
7.1 A entrega dos bens ocorrerá no prazo de até 120 dias, contados da assinatura do contrato ou documento equivalente, no caso de contratações com parcela única.
7.1.1 No caso de contratações com previsão de entregas parceladas, cada parcela deverá ser entregue nos prazos abaixo indicados:
7.1.2 Cronograma de entrega - insulina análoga de ação rápida 100UI/mL.
	Cronograma de Entrega - insulina análoga de ação rápida 100UI/mL

	Parcelas
	 Quantitativo
 (tubete 3 mL) 
	Prazo máximo de entrega no almoxarifado do Ministério da Saúde

	1ª
	673.413
	Até 60 dias após assinatura do contrato

	2ª
	673.413
	Até 150 dias após assinatura do contrato

	Total Geral
	1.346.826
	-

7.1.2.1 Em caso de cotação parcial, as parcelas devem ser iguais e proporcionais ao percentual da cotação parcial oferecido pela licitante e devem ocorrer nos prazos dispostos no item 7.1.2.
7.2  A entrega deverá ser realizada de forma centralizada (...) (grifo nosso) 
 Registra que, de acordo com o parágrafo 1º do art. 4º da Resolução RDC 203/2017,  os produtos a serem importados em caráter de excepcionalidade (produtos sujeitos à vigilância sanitária sem registro na ANVISA) , devem possuir registro válido em país cuja autoridade regulatória competente seja membro do Conselho Internacional para Harmonização de Requisitos Técnicos de Produtos Farmacêuticos de Uso Humano (International Council for Harmonisation of Technical Requirements for Pharmaceuticals for Human Use - ICH) (item 7.18) .
 O ICH reúne autoridades mundiais de regulação de medicamentos e da indústria farmacêutica visando a uma harmonização de critérios técnicos para medicamentos. Cabe mencionar que, em entrevista realizada em 16/2/2023, a CGCEAF informou ter realizado pesquisa nos sites das agências reguladoras dos países membros permanentes desse Conselho. Relatou ter identificado apenas duas empresas fornecedoras de IAAR, além das que possuem registro no Brasil para o medicamento: BGP Pharma ULC, no Canadá, e Mylan Ireland, na União Europeia.
 O chamamento público para a dispensa de licitação emergencial foi publicado no DOU em 8/3/2023, com a concessão de 5 dias úteis para a apresentação de propostas comerciais pelas empresas interessadas (disponível em https://www.in.gov.br/en/web/dou/-/aviso-de-chamamento-publico-468607744. Acesso em 8/3/2023) .
 Considerando o tempo necessário para a avaliação de propostas, habilitação de empresas, na suposição da ausência de impugnações que demandem ajustes no termo de referência ou outras intercorrências, o DLOG estimou que a assinatura do contrato deve ocorrer até meados de abril (TC Processo 001.494/2023-6, peça 43) .
 A equipe de auditoria encaminhou ao DAF requisição de informações por meio do Ofício 7477/2023-TCU/Seproc, de 2/3/2023, em que solicita manifestação sobre a viabilidade, a conveniência e a oportunidade da adoção das medidas a seguir, fornecendo documentação correspondente e indicando prazos e unidades responsáveis: 
a) Informar imediatamente aos estados e associações médicas sobre o risco de falta de insulinas análogas de ação rápida a partir de abril, de modo que gestores públicos, prescritores e outros profissionais de saúde possam adotar medidas mitigadoras (vide página 30 de "OMS. Keeping the 100-year-old promise: making insulin access universal) ; 
b) Viabilizar o ressarcimento de insulinas análogas de ação rápida que venham a ser adquiridas pelos estados e DF, conforme procedimento relativo ao financiamento dos medicamentos do Grupo 1B do componente especializado da assistência farmacêutica; 
c) Considerando que alguns estados e o DF incorporaram insulinas análogas em seus programas próprios de assistência farmacêutica, adquirindo-as com recursos próprios, articular-se imediatamente com esses entes, inclusive por meio do CONASS, para identificar eventuais estoques locais de insulinas análogas de modo a ajustar a distribuição do estoque remanescente do Ministério à disponibilidade local e eventual contribuição desses estoques para suprir a demanda dos demais estados durante a fase de escassez; 
d) Realizar tratativas com a atual fornecedora de insulina regular quanto a eventual necessidade de fornecimento adicional, tendo em vista o possível aumento da demanda em razão da provável escassez de insulinas análogas de ação rápida.
 Adicionalmente, foi solicitada comprovação das tratativas que estariam sendo realizadas pelo Ministério da Saúde junto à Organização Pan-Americana da Saúde (OPAS) para garantir o fornecimento de insulinas análogas pelo SUS.
 O Ministério respondeu a requisição de auditoria a respeito das medidas passíveis de serem tomadas nesse momento mediante Nota Técnica 7/2023- DAF/SECTICS/MS (Processo SEI 25000.016695/2023-77, peça 0032256471) . Quanto ao item a) , afirmou que informará aos estados, municípios e associações sobre o risco da falta de insulinas análogas a partir de abril. Noticia que o tema relacionado à dificuldade de aquisição de IAAR foi incluído na pauta da reunião do Grupo de Trabalho de Ciência e Tecnologia, da Comissão Intergestores Tripartite (CIT) , do mês de março, com a participação do MS, Conselho Nacional de Secretários de Saúde (Conass) e Conselho Nacional de Secretários Municipais de Saúde (Conasems) . 
 Quanto ao item b) , destacou que a aquisição da IAAR 100 U/ml é feita de forma centralizada pelo MS e que, portanto, a "viabilização do ressarcimento de insulinas análogas de ação rápida que venham a ser adquiridas pelos estados e DF dependerá de prévio acordo e pactuação entre as esferas de gestão do SUS, a fim de se evitar o duplo financiamento" do medicamento em questão, em atenção ao §2º, art. 61, capítulo I, título IV, anexo XXVIII da Portaria de Consolidação GM/MS nº 2/2017.
 Acrescentou que, após a pactuação pela CIT, seria necessária a realização de ajuste dos atributos do procedimento do medicamento no Sistema de Gerenciamento da Tabela de Procedimentos, Medicamentos e OPM do SUS (SIGTAP) , com definição do valor do procedimento (§§ 1º e 2º do art. 541, seção I, capítulo II, título V da Portaria de consolidação GM/MS nº 6/2017) . Isso porque "o repasse de recursos para os Estados e Distrito Federal ocorre conforme informações disponibilizadas no Sistema de Informações Ambulatoriais do SUS (SIA/SUS) , a partir da média das Autorizações de Procedimentos de Alta Complexidade (APAC) emitidas e aprovadas, conforme critérios e valores de referência indicados no SIGTAP". A nota técnica destaca que já houve, por um curto período, a realização de repasse para ressarcimento de procedimento de insulina análoga de ação rápida, especificamente para crianças menores de 4 anos e grávidas com diabete melito tipo 1. Essa medida foi necessária devido à ausência de indicação na bula do medicamento insulina glulisina (Apidra®) da empresa Sanofi, do uso nessa população, sendo que este era o medicamento fornecido no SUS à época (PE - SRP nº 42/2021, Ata de Registro de Preços nº  54/2021) . 
 Esse ressarcimento foi realizado entre o período de agosto/2021 a setembro/2022 porque, com novo processo licitatório (PE - SRP nº 149/2021, Ata de Registro de Preços nº 114/2021) , a licitante vencedora do certame foi a empresa Novo Nordisk, que ofertou o medicamento insulina aspart (NovoRapid®) , que, por sua vez, abrange o público supracitado em bula  (população de crianças menores de 4 anos e grávidas) .
 Quanto ao item c) , destacou que a limitação de fornecimento das insulinas análogas atinge as três fornecedoras no país, sendo pouco provável que os estados tenham grandes quantidades de estoque e/ou consigam proceder com novos processos aquisitivos.
 Apesar disso, diz que a estratégia de identificar eventuais estoques locais de insulinas análogas de modo a ajustar a distribuição do estoque remanescente do Ministério à disponibilidade local e eventual contribuição desses estoques para suprir a demanda dos demais estados durante a fase de escassez será discutida com o Conass na mencionada reunião do GT de Ciência e Tecnologia do mês de março, ocasião em que serão levadas todas as pautas relacionadas com a dificuldade de aquisição de IAAR.
 Sobre eventual necessidade de fornecimento adicional de insulina regular, tendo em vista o possível aumento da demanda em razão da provável escassez de IAAR (item d) , o Ministério ressalta o disposto no Protocolo Clínico e Diretrizes Terapêuticas (PCDT) de DM tipo 1 (Portaria Conjunta SAES-SCTIE/MS nº 17/2019) , que apresenta como primeiro critério de inclusão para o tratamento com análogo de insulina de ação rápida o uso prévio de insulina NPH e insulina Regular por pelo menos três meses, e, como segundo critério, a necessidade de o paciente apresentar episódios de hipoglicemia ou mau controle persistente dos índices de glicemia, mesmo em uso da insulina NPH ou Regular. Complementa que:
 (...) o tratamento com as insulinas análogas de ação rápida é uma alternativa para os pacientes que não apresentam um controle glicêmico adequado, sendo as insulinas análogas apresentadas como superiores à insulina humana regular nos desfechos de episódios de hipoglicemia, hipoglicemia noturna, hipoglicemia grave, glicemia pós-prandial e HbA1c, conforme estudos recentes citados no PCDT de DM tipo 1.  
 Assim, o Ministério informa que tem envidado esforços para o abastecimento regular das insulinas análogas, que são a principal alternativa para os pacientes que apresentam controle glicêmico insatisfatório com as insulinas humanas. Considerando, entretanto, eventual necessidade de fornecimento adicional de insulina regular, em período excepcional, afirma "ser factível suprir a demanda, sem prejuízos à Administração Pública ou aos administrados". 
 Finalmente, relata que foi requerida cotação preliminar junto à OPAS, via e-mail de 9/2/2023, reiterado em 8/3/2023, acerca da possibilidade de fornecimento de 1.346.790 tubetes de 3 ml de insulina, com a primeira parcela prevista para 30/03/2023 e a segunda para 30/09/2023. Apesar dessa medida, ainda não houve resposta pela OPAS e o MS salienta que a alternativa junto ao organismo internacional costuma ser burocrática e dispendiosa, mostrando-se como uma solução a médio prazo.
Exame Técnico
 Ante os fracassos dos dois mais recentes pregões para a aquisição de IAAR (23/8/2022 e 26/1/2023) , o estoque insuficiente do produto e a impossibilidade de realizar novos aditivos aos contratos existentes, o DAF/MS iniciou procedimento de contratação direta via dispensa emergencial (31/1/2023) . Para minimizar o risco de novo fracasso no processo aquisitivo, realizou ajustes nos Termos de Referência anteriores para possibilitar a participação de empresas internacionais com produto sem registro na ANVISA e a cotação parcial do volume em qualquer percentual (par. 3-4, 7-8, 10) .
 Em cenário positivo, o DLOG estima a finalização das etapas da dispensa emergencial com assinatura de contrato em meados de abril (par. 14) . Nessa situação, a entrega da primeira remessa em até 60 dias após assinatura do contrato ocorreria em meados de junho. Sendo assim, seria quase certo o desabastecimento de insulina análoga de ação rápida de maio a meados de junho de 2023. Uma possibilidade mais positiva, seria uma empresa com produto registrado no Brasil antecipar a entrega da primeira remessa para 30 dias, ou antes, o que poderia evitar o desabastecimento, dependendo da cota ofertada.
 Existe ainda a possibilidade de a dispensa não ser exitosa, haja vista que as principais fabricantes de insulinas análogas já reportaram dificuldades, por diferentes motivos, em atender a demanda do MS (par. 4-5) e em razão do mercado ter baixa concorrência para o produto.
 Cabe informar que o mercado brasileiro de insulinas é consolidado, com poucos atores significantes. Aquisições e fusões que ocorreram no passado fizeram com que essas três empresas já mencionadas (par. 4) fortalecessem sua presença no mercado. Além disso, o mercado brasileiro de insulina é orientado a preço, o que faz com que a Novo Nordisk, que tem uma grande fábrica em Montes Claros (MG) , tenha uma vantagem de preço significativa. Considerando os pagamentos referentes às aquisições de insulinas humanas e análogas realizadas desde 2019 pelo MS, 80,4% foram realizados para a Novo Nordisk (peça 28, execução_empenho_contrato_TCU_1_.xls. Brazil Insulin Drugs and Delivery Devices Market - Growth, Trends, Covid-19 Impact, and Forecasts (2023 - 2028) . Disponível em https://www.mordorintelligence.com/industry-reports/brazil-insulin-drugs-delivery-devices-market. Acesso em 10 fev. 2023. Brazil Insulin Market Analysis. Disponível em https://www.insights10.com/report/brazil-insulin-market-analysis/. Acesso em 10 fev. 2023) . 
 Internacionalmente, segundo a Organização Mundial de Saúde (OMS) , há um ambiente de mercado não competitivo, com o fornecimento global de insulinas sendo dominado pelas três mencionadas empresas farmacêuticas (Sanofi, Novo Nordisk e Eli Lilly) que têm considerável poder de mercado em matéria de preços, oferta e demanda. Estudo realizado em 32 países de baixa e média renda em 2020 demonstrou que as três empresas dominavam 92% do suprimento de insulinas análogas, com influência em preço e disponibilidade. A presença de empresas dominantes no ambiente de mercado atual resulta em grande barreira à entrada no mercado de insulinas biossimilares (OMS. Keeping the 100-year-old promise: making insulin access universal. 12 nov. 2021. Disponível em https://www.who.int/publications/i/item/9789240039100. Acesso em 16 fev. 2023) . Os produtos biossimilares são produtos biológicos registrados pela via de desenvolvimento por comparação com um produto biológico comparador (Nota de Esclarecimento Nº 003/2017/GPBIO/GGMED/ANVISA. Disponível em file:///C:/Users/DAGOMARHL/Downloads/Nota%20de%20esclarecimento%20003%20de%202017%20-%20Medicamentos%20Biol%C3%B3gicos.pdf. Acesso em 8/2/2023) .
 A tentativa do DAF/MS de acessar o mercado internacional é positiva (par. 11) , mas tem poucas perspectivas, considerando a dominância mundial das três empresas. A BGP Pharma ULC, identificada pela pesquisa realizada pelo Departamento, foi adquirida pela Mylan em 2015, apesar de esta última manter duas entidades comerciais. A Mylan fabrica um biossimilar da insulina Asparte (https://www.mylan.ca/en-ca/businesses/brand-specialty e https://www.ema.europa.eu/en/medicines/human/EPAR/kirsty-previously-kixelle. Acesso em 8/3/2023) . Por sua vez, a Mylan fundiu-se com a UpJohn, divisão da Pfizer, para formar a Viatris em 2020, mantendo suas identidades comerciais em alguns mercados (https://www.viatris.com/en/about-us. Acesso em 8/3/2023) . Esses movimentos empresariais confirmam que o mercado mundial de insulinas análogas é concentrado e está sendo crescentemente consolidado.
 Além disso, o processo de importação de medicamento sem registro na ANVISA exige a execução de várias etapas por diferentes atores, cujos prazos estão fora da governabilidade do MS. Entre essas etapas estão a análise de documentação pela ANVISA para concessão de excepcionalidade de importação, obtenção de licença de importação, desembaraço aduaneiro (TC Processo 001.494/2023-6, peça 43) . Assim, mesmo que a importação seja bem-sucedida, trata-se de processo demorado que pode ocasionar extensão do período de desabastecimento.
 As IAAR foram incorporadas ao SUS para Diabetes Mellitus tipo 1 (DM 1) em 2017, conforme Portaria SCTIE 10/2017 e Relatório de Recomendação da Conitec 245/2017 (disponível em chrome-extension://efaidnbmnnnibpcajpcglclefindmkaj/http://antigo-conitec.saude.gov.br/images/Relatorios/2017/Relatorio_Insulinas_DiabetesTipo1_final.pdf. Acesso em 8/3/2023) . De acordo com a mencionada Nota Técnica 125/2023 CGCEAF/DAF/SECTICS/MS, a justificativa da necessidade, conveniência e oportunidade da despesa referente à aquisição em análise considera que existe "presunção inescapável de real prejuízo à saúde dos pacientes que utilizam o medicamento" tendo em vista "o iminente risco de desabastecimento de insulina análoga de ação rápida" 100UI/ml na rede pública de saúde" (Processo SEI 25000.013797/2023-31, peça 0031634305) .
Apesar de haver discussão e questionamentos sobre os estudos científicos disponíveis, as evidências encontradas por ocasião da incorporação das IAAR sugerem que os pacientes adultos com DM1 que aplicam insulina humana regular no lugar da análoga de ação rápida podem apresentar 32% mais incidência de episódios de hipoglicemia grave, durante a qual há necessidade de assistência de outra pessoa, com 95% de confiança e variação entre 23% e 41% (Relatório de recomendação da Conitec no 245, fev. 2017, p. 38. Disponível em chrome-extension://efaidnbmnnnibpcajpcglclefindmkaj/http://antigo-conitec.saude.gov.br/images/Relatorios/2017/Relatorio_Insulinas_DiabetesTipo1_final.pdf. Acesso em 7/3/2023) .
 Por sua vez, sociedades e entidades médicas e representativas de pessoas com diabetes não recomendam a substituição da IAAR pela insulina humana regular, o que implicaria "em aumento do risco de hipoglicemias graves e noturnas, piora do controle da glicemia pós-prandial e necessidade de ajustes de doses, sendo estes aspectos também fundamentais em garantir uma socialização do paciente" (Sociedade Brasileira de Diabetes. Ofício 7/2021/SBD. Disponível em chrome-extension://efaidnbmnnnibpcajpcglclefindmkaj/https://diabetes.org.br/wp-content/uploads/2021/07/IAAR_MS_Conass_Conasems_20_07_2021_final-1.pdf. Acesso em 7/3/2023) .
 Em entrevistas realizadas em 2/3/2023 e 7/3/2023 com gestores da Assistência Farmacêutica do Distrito Federal e representante da Sociedade Brasileira de Diabetes (SBD) , foram apontados riscos decorrentes de eventual falta de IAAR no SUS, por não serem substituíveis pelas insulinas regulares igualmente disponibilizadas pelo SUS, tendo em vista possuírem picos de ação em horários diferentes e duração de ação diferentes, além de demandarem dosagens diferentes, a ser prescrita por médico especialista. Ademais, conforme o PCDT para DM 1 (Disponível em https://www.gov.br/conitec/pt-br/midias/relatorios/2019/relatrio_pcdt-diabetes-mellitus-tipo-1_2019.pdf/view. Acesso em 9/3/2023. Anexo, p.19) , um dos critérios de inclusão para o tratamento com análogo de insulina de ação rápida é o uso prévio de insulina NPH e insulina regular por pelo menos três meses, aliado a outros critérios que demonstram a existência de mau controle glicêmico (par. 23) .
 Os impactos negativos do desabastecimento de IAAR no SUS seriam sentidos por cerca de 252.172 (duzentas e cinquenta e dois mil cento e setenta e duas) pacientes, conforme estimativa do MS para o número de pessoas com diabetes que são assistidas com IAAR pelo SUS (Nota Técnica 7/2023-DAF/SECTICS/MS, Processo SEI 25000.016695/2023-77, peça 0032256471) .
 A partir de 15 de março, o MS terá disponíveis as eventuais propostas decorrentes do chamamento público para a dispensa de licitação (par. 13) , quando poderá negociar condições mais vantajosas para o prazo de entrega e volume da primeira remessa, visando evitar ou minimizar o desabastecimento. Ou, na pior hipótese, deparar-se com novo fracasso de suas tentativas de aquisição. Nesse último caso, a Novo Nordisk já informou que conseguiria entregar 60% do volume total previsto no pregão 10/2023 no início de agosto de 2023 e 40% do volume total para entrega no início de setembro de 2023 (par. 5) . Dessa forma, na hipótese de ser necessário realizar novo processo aquisitivo em que a empresa se sagre vencedora, o desabastecimento poderia se estender de maio a início de agosto de 2023.
 Ainda em março, reunião do Grupo de Trabalho de Ciência e Tecnologia da CIT, com participação do Conass, será oportunidade para que o MS comunique às entidades representantes dos secretários de saúde sobre o risco de desabastecimento com maior grau de segurança sobre a dimensão do problema.
 Em caso de desabastecimento, há poucas alternativas disponíveis. O ressarcimento de aquisições realizadas pelos estados, já realizado no passado (par. 18-20) , poderia ter algum impacto sobre o problema, pois alguns estados poderiam adquirir localmente o produto, apesar de quase certamente a preços mais altos e sem cobrir toda a demanda, considerando o volume envolvido. Por exemplo, o Distrito Federal (DF) incorporou as IAAR a sua assistência farmacêutica desde 2014, a partir de quando iniciou a aquisição do produto com recursos próprios. Conforme informação de entrevista com a direção da assistência farmacêutica distrital, o volume adquirido pelo DF em 2022 foi de cerca de 16,4% do volume distribuído pelo MS. Segundo pesquisa no Banco de Preços em Saúde e no Painel de Preços do Ministério da Economia, o DF adquiriu IAAR em 2022 pelo preço unitário de R$ 18,01 (Glulisina) , enquanto o MS pagou R$ 15,55 no Contrato 83/2022 (Asparte) . Ademais, cabe reiterar que as três fabricantes de IAAR com registro na ANVISA estão com limitações para o fornecimento do medicamento, restando a eventual disponibilidade de estoques em distribuidoras.
 Por razões semelhantes, eventuais estoques existentes nos estados teriam pouca possibilidade de suprir a falta de distribuição por parte do MS. Lembrando que normativamente a IAAR é adquirida de forma centralizada pelo MS (par.18, 21) e que as aquisições locais visam atender a público que não cumpre os requisitos do PCDT do MS, mas se enquadram em regras de dispensação da gestão de saúde local. Sendo assim, os estoques estaduais tendem a estar comprometidos para atender essas pessoas. Inobstante, o MS afirmou que discutiria a possibilidade de remanejamento de estoques no âmbito do GT de Ciência e Tecnologia (par. 22) .
 Por sua vez, a solução de aquisição via OPAS tem se mostrado demorada e dispendiosa, representando opção de médio prazo, incapaz de atender a situação iminente de desabastecimento (par. 25) .
 Assim, no momento, considera-se que o MS tem atuado dentro de suas possibilidades, não havendo medidas adicionais imediatas a serem tomadas que justifiquem a autuação de processo de representação com a eventual expedição de cautelar com obrigação de fazer. O desenvolvimento dos fatos será acompanhado no âmbito da auditoria operacional em curso (TC Processo 001.494/2023-6) , quando poderão ser identificadas medidas a serem adotadas pelo Tribunal.
 Diante da relevância dos fatos relatados, propõe-se comunicar à Comissão de Fiscalização Financeira e Controle da Câmara dos Deputados e ao deputado Áureo Ribeiro, autor da PFC 1/2022, o risco de desabastecimento de IAAR no SUS a partir de maio deste ano, diante do fracasso dos mais recentes pregões para aquisição do medicamento, com o envio de cópia desta instrução.
Proposta de Encaminhamento
 Diante do exposto, submetem-se os autos à consideração superior, propondo:
a)	informar à Comissão de Fiscalização Financeira e Controle da Câmara dos Deputados, e ao Deputado Federal Áureo Ribeiro (Solidariedade/RJ) , autor da PFC 1/2022, cujo relatório prévio aprovado foi encaminhado a este Tribunal por intermédio do Ofício nº 80/2022/CFFC-P, de 31/5/2022, que, durante a realização de Auditoria Operacional na Assistência Farmacêutica às pessoas com diabetes (TC Processo 001.494/2023-6) foi identificado alto risco de desabastecimento de insulina análoga de ação rápida no SUS a partir de maio de 2023;
b)	encaminhar cópia desta instrução em anexo à comunicação à CFFC e ao autor da PFC 1/2022.
 
2.	Em manifestação complementar, a Unidade de Auditoria Especializada em Saúde - AudSaúde apresentou a manifestação abaixo transcrita (peça 30) , que contou com a anuência do corpo diretivo daquela unidade (peça 31) :
	
	Introdução
Trata-se de Solicitação do Congresso Nacional decorrente da aprovação da Proposta de Fiscalização e Controle (PFC) 1/2022, de 12/5/2022, pela Comissão de Fiscalização Financeira e Controle da Câmara dos Deputados (CFFC) , de autoria do Deputado Áureo Ribeiro (Solidariedade/RJ, reeleito) (peça 3) . A PFC requer ao TCU a realização de ato de fiscalização e controle para apurar eventuais irregularidades existentes nas compras, entregas e armazenamento dos medicamentos utilizados no tratamento do Diabetes Mellitus (DM) .
1. Na sequência, o Acórdão 17/2023-TCU-Plenário (peça 19) , de relatoria do Ministro-Substituto Marcos Bemquerer, determinou a realização de Auditoria Operacional na Assistência Farmacêutica às pessoas com DM, que está sendo tratada no TC Processo 001.494/2023-6.
Histórico
2. A instrução da peça 25 trouxe informações, obtidas durante a fase de planejamento da auditoria (Portaria de Fiscalização-AudSaúde 30, de 31/1/2023, peça 3 do TC Processo 001.494/2023-6) , a respeito do risco de desabastecimento de insulinas análogas de ação rápida (IAAR) a partir de maio deste ano. Esse risco decorre dos fracassos por ausência de propostas dos dois mais recentes pregões para a aquisição de IAAR (pregões 99/2022 e 10/2023) , do estoque insuficiente do produto, que cobriria as necessidades de consumo correspondentes apenas ao mês de abril deste ano, e da impossibilidade de realizar novos aditivos aos contratos existentes.
3. Nesse contexto, o Departamento de Assistência Farmacêutica do Ministério da Saúde (DAF/MS) iniciou procedimento de contratação direta via dispensa emergencial (31/1/2023) . Para minimizar o risco de novo fracasso no processo aquisitivo, realizou ajustes nos Termos de Referência (TR) anteriores para possibilitar a participação de empresas internacionais com produto sem registro na Agência Nacional de Vigilância Sanitária (Anvisa) , desde que cumpram as exigências do TR, e a cotação parcial do volume a ser contratado em qualquer percentual.
4. A citada instrução informou que, considerando cenário positivo, o Departamento de Logística em Saúde do MS (DLOG/MS) estima a finalização das etapas da dispensa emergencial com assinatura de contrato em meados de abril, o que culminaria na entrega da primeira remessa em meados de junho (em até 60 dias após assinatura do contrato, conforme o termo de referência) . Assim, registrou ser quase certo o desabastecimento de insulina análoga de ação rápida de maio a meados de junho de 2023.
5. O chamamento público para a dispensa de licitação emergencial foi publicado no DOU em 8/3/2023, com a concessão de 5 dias úteis para a apresentação de propostas comerciais pelas empresas interessadas (disponível em https://www.in.gov.br/en/web/dou/-/aviso-de-chamamento-publico-468607744. Acesso em 8/3/2023) .
6. Destacou como uma possibilidade mais positiva, uma empresa com produto registrado no Brasil vencer e antecipar a entrega da primeira remessa para 30 dias, ou antes, o que poderia evitar o desabastecimento, dependendo da cota ofertada. Como o cenário mais negativo, mencionou a possibilidade de a dispensa não ser exitosa, haja vista que as principais fabricantes de insulinas análogas já reportaram dificuldades, por diferentes motivos, em atender a demanda do MS e em razão de o mercado mundial de IAAR ter baixa concorrência.
7. Finalmente, a instrução apontou que a partir de 15/3/2023, o MS teria disponíveis as eventuais propostas decorrentes do chamamento público para a dispensa de licitação, quando poderia negociar condições mais vantajosas para o prazo de entrega e volume da primeira remessa, visando evitar ou minimizar o desabastecimento. Ou, na pior hipótese, deparar-se com novo fracasso de suas tentativas de aquisição.
8. A presente instrução atualiza as informações já prestadas sobre as medidas que estão sendo tomadas pelo MS para a contratação emergencial de IAAR.
Exame Técnico
9. Em continuidade ao processo de aquisição, nove propostas comerciais foram apresentadas, tendo uma delas sido prontamente desclassificada por seu envio ter ocorrido fora do prazo limite registrado no instrumento convocatório (peças 28 e 29) .
10. Outras três propostas apresentadas também se revelaram desconformes com o prazo de entrega da primeira remessa estabelecido no TR. Restaram, portanto, apenas quatro propostas em conformidade com o TR, além de uma proposta sem informação sobre prazo de entrega.
11. Em 17/3/2023, o DLOG solicitou a documentação técnica e fiscal da empresa que ofertou o menor preço, a GLOBALX TECHNOLOGY LIMITED, e de sua representante legal, a GLOBALX TECNOLOGIA BRASIL LTDA. (CNPJ 41.775.241/0001-90) .
12. Em 21/3/2023, a Novo Nordisk, que é a fornecedora mais recente de IAAR para o MS, enviou e-mail solicitando retificação do cronograma de entrega da primeira parcela do produto de 60 dias após a assinatura do contrato, que é o prazo estabelecido no TR, para 15/7/2023, tornando sua proposta desconforme. Portanto, das nove empresas que apresentaram propostas, apenas três cumpriram os requisitos de prazo de entrega do TR, incluindo a GLOBALX.
13. As outras duas empresas com propostas conformes (Harpia Medical, CNPJ: 42.621.825/0001-73, e Aliança Hospitalar, CNPJ: 21.368.399/0001-38) apresentaram altos preços (peça 28) . O preço unitário da segunda proposta classificada corresponde a 2,4 vezes o da mais vantajosa e a 2,1 vezes o preço unitário da contratação de IAAR mais recente realizada pelo MS.
14. Em 23/3/2023, tendo em vista a urgência de atendimento da demanda e as especificidades do item a ser contratado, o DLOG encaminhou o processo à área demandante para que valide tecnicamente os produtos ofertados pelas empresas participantes do chamamento público em relação às exigências do TR (peça 29) .
15. Em 27/3/2023, foi realizada entrevista com a equipe do DAF. Na ocasião, foi informado que em 13/3/2023 foi realizada reunião do GT de Ciência e Tecnologia da Comissão Intergestores Tripartite (CIT) entre o MS, o Conselho Nacional de Secretários de Saúde (Conass) e o Conselho Nacional de Secretarias Municipais de Saúde (Conasems) . O GT discutiu os termos de uma nota técnica a ser enviada aos gestores estaduais comunicando sobre o desabastecimento de IAAR e orientando sobre as medidas mitigadoras a serem adotadas. O texto da nota técnica está sendo examinado pelos Conass e Conasems, sem data prevista para sua expedição pelo DAF.
16. O Departamento adiantou que a nota deverá comunicar a possibilidade de o MS ressarcir aquisições de IAAR que venham a ser realizadas pelos estados e DF, conforme procedimento relativo ao financiamento dos medicamentos do Grupo 1B do componente especializado da assistência farmacêutica. Deverá, ainda, orientar sobre o uso de insulina regular durante o período de desabastecimento de IAAR.
17. Em complemento, o DAF informou que estuda a aquisição de IAAR em frasco, no caso de fracasso da aquisição por dispensa emergencial.
18. A proposta comercial da empresa GLOBALX TECHNOLOGY LIMITED, cuja documentação técnica e fiscal está sendo avaliada pelo MS, implica a importação de produto, sem registro no Brasil, de fabricantes da China. Na reunião de 27/3/2023 com o DAF, foi esclarecido inda que o processo de autorização excepcional de importação de medicamento sem registro na Anvisa não é problemático, pois a agência prioriza o atendimento desse tipo de solicitação do MS.
19. A Divisão de Importação do DLOG informou sobre as etapas envolvidas em entrevista de 28/3/2023. Em síntese, em caso de importação de medicamento sem registro na Anvisa, a primeira providência será o MS obter da agência a autorização para importação em caráter de excepcionalidade, conforme regulado pela Resolução-RDC 203/2017. A mencionada RDC dispõe que caber à Anvisa manifestar-se em até dez dias úteis a contar do recebimento da solicitação de importação. A segunda etapa será a obtenção da licença de importação, também da Anvisa, conforme regulado pelas RDC 81/2008 (Regulamento Técnico de Bens e Produtos Importados para fins de Vigilância Sanitária) , 208/2018 (Simplifica procedimentos previstos na RDC 81/2008) e 234/2005 (Controle de qualidade de produtos biológicos terminados, importados pelas empresas detentoras de registro) . O prazo estimado para o licenciamento, caso a documentação esteja regular, é de uma semana. Em caso de deferimento, o embarque dos produtos importados é autorizado. Em seguida, ocorre o desembaraço aduaneiro junto à Receita Federal do Brasil que, caso a documentação esteja perfeita, demora algumas horas. Finalmente, o produto é retirado, transportado para o Centro de Distribuição do MS e enviado para os estados, segundo pauta de distribuição.
20. A Divisão de Importação afirmou que os procedimentos de importação são conhecidos e que os órgãos envolvidos costumam responder adequadamente a pedidos de urgência do MS. Avaliou que o ponto crítico do processo de importação é a empresa fornecedora apresentar a documentação exigida corretamente.
Proposta de encaminhamento
21. Diante do exposto, submetem-se os autos à consideração superior, propondo manter o encaminhamento da instrução da peça 25, no sentido de informar à Comissão de Fiscalização Financeira e Controle (CFFC) da Câmara dos Deputados, e ao Deputado Federal Áureo Ribeiro (Solidariedade/RJ) , autor da Proposta de Fiscalização e Controle (PFC) 1/2022, cujo relatório prévio aprovado foi encaminhado a este Tribunal por intermédio do Ofício nº 80/2022/CFFC-P, de 31/5/2022, que, durante a realização de Auditoria Operacional na Assistência Farmacêutica às pessoas com diabetes (TC Processo 001.494/2023-6) foi identificado alto risco de desabastecimento de insulina análoga de ação rápida no SUS a partir de maio de 2023;
b) encaminhar cópia da peça 25 destes autos e desta instrução, com informações complementares, em anexo à comunicação à CFFC e ao autor da PFC 1/2022.
	É o relatório.

não há.

Não atuou.

SOLICITAÇÃO DO CONGRESSO NACIONAL. CIÊNCIA À AUTORIDADE SOLICITANTE DE ACHADO EM AUDITORIA EM CURSO.

SOLICITAÇÃO DO CONGRESSO NACIONAL (SCN)

Secretaria de Controle Externo da Saúde (SecexSaude).

Em exame, solicitação do Congresso Nacional a esta Corte de Contas para a realização de auditoria com o objetivo de investigar eventuais irregularidades existentes nas compras, entregas e armazenamento dos medicamentos utilizados no tratamento do Diabetes Mellitus (DM) . 
Referida solicitação foi autuada com base no Ofício 80/2022/CFFC-P (peça 1) , de 31/5/2022, subscrito pelo Deputado Federal Áureo Ribeiro, então 1º Vice-Presidente da Comissão de Fiscalização Financeira e Controle da Câmara dos Deputados (CFFC) .
A solicitação foi conhecida no âmbito deste Tribunal por intermédio do Acórdão 17/2023-TCU-Plenário (peça 19) , que autorizou a realização de Auditoria Operacional na Assistência Farmacêutica às pessoas com DM, que está sendo tratada no processo TC Processo 001.494/2023-6.
Nesta oportunidade, a unidade técnica comunica que, no curso da auditoria, identificou risco de falta de insulinas análogas de ação rápida (IAAR) no SUS no segundo trimestre deste ano, diante do fracasso por ausência de propostas dos pregões 99/2022 e 10/2023, para aquisição do referido medicamento, realizados em 23/8/2022 e 26/1/2023.
Conforme informou a unidade técnica, diante do insucesso das licitações realizadas, o Ministério da Saúde optou por realizar a compra direta emergencial do produto, em 31/1/2023, com vistas a impedir o desabastecimento do medicamento em questão. 
O mencionado processo de aquisição por dispensa tem por objetivo promover a compra de 1.346.826 tubetes de 3ml de IAAR 100UI/ml, para atender a demanda da Rede SUS por um período estimado de 180 dias.
Dados do Ministério da Saúde apontam para a existência de estoque de insulina análoga de ação rápida, já considerados os aditivos realizados aos contratos atuais com a empresa Novo Nordisk (Contratos 06/2022 e 83/2022) , que supre as necessidades do medicamento até o mês de abril.
Segundo avaliação da unidade técnica, o Ministério da Saúde tem atuado dentro de suas possibilidades, não havendo medidas adicionais imediatas a serem tomadas que justifiquem a autuação de processo de representação com a eventual expedição de cautelar com obrigação de fazer. O desenvolvimento dos fatos será acompanhado no âmbito da auditoria operacional em curso (TC Processo 001.494/2023-6) .
 Como exemplo das medidas adotadas pelo órgão auditado, menciono que a versão mais atualizada do Termo de Referência para a dispensa de licitação (Processo SEI 25000.013797/2023-31, peça 0032215334) , assinado em 7/3/2023, permite a cotação parcial em qualquer percentual (item 2.1) , a entrega parcelada dos bens adquiridos e o fornecimento do medicamento sujeito à importação, em caráter de excepcionalidade (item 8.4) , hipóteses não admitidas nas licitações que restaram fracassadas.
Com relação aos produtos a serem importados em caráter de excepcionalidade, o termo de referência prevê a observância do art. 4º, §1º, da Resolução RDC 203/2017, que determina o registro válido em país cuja autoridade regulatória competente seja membro do Conselho Internacional para Harmonização de Requisitos Técnicos de Produtos Farmacêuticos de Uso Humano (International Council for Harmonisation of Technical Requirements for Pharmaceuticals for Human Use - ICH) , proporcionando, assim, segurança na aquisição.
O chamamento público para a dispensa de licitação emergencial já foi publicado no Diário Oficial da União em 8/3/2023. A estimativa do Ministério da Saúde é que a assinatura do contrato pertinente ocorra até meados de abril (TC Processo 001.494/2023-6, peça 43) .
Informações apuradas junto ao Ministério da Saúde dão conta que já foi solicitada documentação fiscal e técnica da empresa com a proposta de menor preço apurada no procedimento em questão, Globalx Technology Limited, e de sua representante legal, Globalx Tecnologia Brasil Ltda, para a importação de produto.
As outras duas empresas com propostas conformes (Harpia Medical e Aliança Hospitalar) apresentaram altos preços (SEI 25000.013797/2023-31, peças 0032582788 e 0032040153) , correspondendo a 2,4 vezes o da proposta mais vantajosa e a 2,1 vezes o preço unitário da contratação de IAAR mais recente realizada pelo MS. 
Em 23/3/2023, tendo em vista a urgência de atendimento da demanda e as especificidades do item a ser contratado, o DLOG encaminhou o processo à área demandante para que valide tecnicamente os produtos ofertados pelas empresas participantes do chamamento público em relação às exigências do TR (SEI 25000.013797/2023-31, peça 0032581877) .
Com relação ao processo de importação extraordinária de medicamento, a Divisão de Importação do DLOG informou, em 28/3/2023, que os procedimentos necessários são conhecidos e que as entidades envolvidas (Anvisa e Receita Federal) costumam responder adequadamente a pedidos de urgência do Ministério da Saúde. Avaliou que o ponto crítico do processo de importação é a empresa fornecedora apresentar a documentação exigida corretamente.
Atendendo solicitação deste TCU, o Ministério da Saúde se comprometeu a: (i) informar os estados, municípios e associações sobre a situação em andamento; (b) analisar a possibilidade de realização de prévio acordo e pactuação ente as esferas de gestão do SUS, com vistas a viabilizar o ressarcimento de insulinas análogas que venham a ser adquiridas pelos estados e pelo Distrito Federal; e (c) discutir no Conselho Nacional de Secretários de Saúde - Conass, em reunião a ser realizada no mês de março em curso, a adoção de estratégia de identificar eventuais estoques locais de insulinas análogas, de modo a ajustar a distribuição do estoque remanescente do Ministério à disponibilidade local e eventual contribuição desses estoques para suprir a demanda dos demais estados.
Tais providências já começaram a ser adotadas na reunião do GT de Ciência e Tecnologia da Comissão Intergestores Tripartite (CIT) entre o MS, o Conselho Nacional de Secretários de Saúde (Conass) e o Conselho Nacional de Secretarias Municipais de Saúde (Conasems) , realizada em 27/3/2023. Na referida reunião, foram discutidos os termos de uma nota técnica a ser enviada aos gestores estaduais orientando sobre as medidas mitigadoras a serem adotadas. 
O texto da nota técnica está sendo examinado pelos Conass e Conasems, sem data ainda definida para sua expedição pelo Departamento de Assistência Farmacêutica e Insumos Estratégicos (DAF) .
O Departamento adiantou que a nota deverá comunicar a possibilidade de o MS ressarcir aquisições de IAAR que venham a ser realizadas pelos estados e DF, conforme procedimento relativo ao financiamento dos medicamentos do Grupo 1B do componente especializado da assistência farmacêutica. 
Por fim, o DAF informou que estuda a aquisição de IAAR em frasco, no caso de fracasso da aquisição por dispensa emergencial. 
Além disso, em resposta à indagação do TCU, o órgão auditado informou que, caso não consiga regularizar esse abastecimento e haja necessidade de fornecimento adicional de insulina regular, em período excepcional, por prescrição médica, esta demanda poderá ser atendida. 
Outra medida já adotada pelo Ministério da Saúde foi a solicitação de cotação preliminar junto à Organização Pan-Americana da Saúde (OPAS) , via e-mail de 9/2/2023, reiterado em 8/3/2023, acerca da possibilidade de fornecimento de 1.346.790 tubetes de 3 ml de insulina, com a primeira parcela prevista para 30/03/2023 e a segunda para 30/09/2023. 
Diante da relevância dos fatos relatados, a proposta que submeto é de que esta Corte de Contas encaminhe comunicação à Comissão de Fiscalização Financeira e Controle da Câmara dos Deputados e ao deputado Áureo Ribeiro, autor da PFC 1/2022, acerca dos fatos identificados nos presentes autos.
	Ante o exposto, acolho a proposta de encaminhamento feita pela unidade técnica, e voto para que seja adotado o acórdão que ora submeto à apreciação deste Plenário.
TCU, Sala das Sessões, em 29 de março de 2023.
 Ministro VITAL DO RÊGO 
Relator